【裁判字號】    93,訴,1300
【裁判日期】    970229
【裁判案由】    返還房屋
【裁判全文】
臺灣士林地方法院民事判決              93年度訴字第1300號
原      告  己○○
訴訟代理人  韓名銅律師
被      告  庚○○
訴訟代理人  黃正淮律師
上列當事人間所有權移轉登記事件，本院於民國97年1月30日言
詞辯論終結，判決如下：
    主  文
被告應將坐落臺北縣三芝鄉○○○○段陳厝坑小段110 之22地號
土地及其上277 建號門牌號碼臺北縣三芝鄉○○街11號建物之所
有權權利範圍均全部移轉登記與原告。
被告應將前項建物騰空返還原告。
訴訟費用新臺幣肆萬玖仟陸佰壹拾元由被告負擔；被告應賠償原
告之訴訟費用額確定為新臺幣壹萬玖仟陸佰壹拾元。
原告假執行之聲請駁回。
    事實及理由
一、原告主張：
  (一)被告於民國92年10月13日與伊簽定不動產買賣契約書（下稱
    系爭買賣契約），購買伊所有坐落臺北縣三芝鄉○○○○段
    陳厝坑小段110之22地號土地（面積132平方公尺）及其上第
    277 建號、門牌號碼臺北縣三芝鄉○○街11號房屋所有權全
    部（下稱系爭房地），約定價金新臺幣（下同）160萬元，
    應於所有權移轉登記完畢時一次付清。而系爭房地之所有權
    ，業已移轉登記與被告（92年10月27日），惟被告並未依約
    給付買賣價金。伊先後於92年11月19日、93年9 月13日兩度
    以存證信函催告被告於文到7 日內給付買賣價金，如逾期未
    付，即解除系爭買賣契約。惟被告仍未給付上開價金，系爭
    買賣契約已經伊以93年9 月13日之存證信函合法解除，依民
    法第259 條規定，被告負有回復原狀之義務。爰訴請被告將
    系爭房地所有權移轉登記返還原告，並將系爭房屋騰空返還
    原告。
  (二)被告主張依不當得利規定請求原告給付修繕費部分，查系爭
    房屋裝修工程部分18萬4,770 元為原告自費僱請工人修繕，
    擴大增建部分41萬750 元係出自原告之母親吳久美代被告墊
    付予土木師傅等之款項48萬4,684 元，被告迄未給付該款項
    ，是被告要無不當得利及同時履行抗辯可言。
  (三)並聲明：
  1.如主文第1項、第2項所示。
  2.就主文2項之請求部分，願供擔保請准宣告假執行。
二、被告則抗辯：
  (一)系爭房地之買賣事宜，事實上係由原告母親吳久美，與伊妹
    妹陳宜驊、妹婿劉議鴻洽談。原告方面於買賣之初，即知悉
    伊並無財力購屋，全部價金須由銀行貸款撥付，故約定價金
    於所有權移轉登記完畢時一次付清。而原告於92年11月19日
    寄發存證信函，請求伊於文到7 日內給付買賣價金，遠逾伊
    支付能力，甚且原告還通知貸款行社不准伊領取核貸款項，
    阻斷被告以貸款給付價金之途。上述存證信函所定7 日之催
    告履行期間過短，伊無法及時措齊資金，有違民法第254 條
    所定「相當期限」之規定，原告主張解除系爭買賣契約顯不
    合法。
  (二)再者，系爭房屋存有多處瑕疵，依系爭買賣契約第14條約定
    ，原告本應負責裝修，惟經伊通知原告依約修繕，原告拒不
    負責。伊不得已自行雇工修繕，兩造應就買賣價金與瑕疵修
    復費用之扣抵予以會算，解除系爭買賣契約不符正義，顯失
    公平。伊因修繕系爭房地先後花費25萬521 元、58萬4,000
    元，共計83萬4,521 元。倘鈞院認定系爭買賣契約解除為合
    法，伊雇工修繕部分即因民法第816 條添附之規定喪失權利
    而受有損害，伊自得依不當得利之規定請求原告給付上述修
    繕費用85萬4,521 元，並就原告回復原狀之請求行使同時履
    行抗辯。
  (三)並聲明：
  1.原告之訴及假執行之聲請均駁回。
  2.如受不利益判決，願供擔保請准宣告免為假執行。
三、不爭執事項
  (一)被告於92年10月13日與原告訂立系爭買賣契約，向原告購買
    其所有系爭房地，約定買賣價金160萬元，並應於所有權移
    轉登記完畢時一次付清。
  (二)系爭房地已於92年10月27日移轉登記為被告所有，被告尚未
    給付買賣價金160萬元。
  (三)原告先後於92年11月19日、93年9月13日以存證信函催告被
    告於文到7日內給付買賣價金，若逾期未付，即解除系爭買
    賣契約。上開存證信函被告均已收受（分別於92年11月21日
    、93年9月14日收受）。
    以上各項，有原告提出之不動產買賣契約書、存證信函暨郵
    件回執等影本及被告提出之土地暨建物登記謄本附卷可稽，
    並為兩造所不爭執，均堪認為真實。
四、爭點之論述：
    本件經與兩造整理協商簡化之爭點為：(一)原告主張解除系爭
    買賣契約是否合法？(二)被告得否以其修繕系爭房地所支出之
    費用，依民法不當得利之規定主張同時履行抗辯？
    茲論述如下：
  (一)系爭買賣契約業經原告合法解除：
  1.按「給付有確定期限者，債務人自期限屆滿時起，負遲延責
    任。給付無確定期限者，債務人於債權人得請求給付時，經
    其催告而未為給付，自受催告時起，負遲延責任。」民法第
    229條定有明文。「契約當事人之一方遲延給付者，他方當
    事人得定相當期限催告其履行，如於期限內不履行時，得解
    除其契約。」民法第254條亦有明文。
  2.經查，按諸系爭買賣契約之約定，買賣價金160萬元應於系
    爭房地所有權移轉登記完畢時一次付清，系爭房地已於92年
    10月27日移轉登記為被告所有，而被告尚未給付價金等情，
    為兩造所不爭執，已如上述。被告雖抗辯：原告通知貸款行
    社不准伊領取核貸款項，阻斷伊以貸款給付價金之途云云。
    惟查，原告係委請律師於92年11月14日發函予被告辦理貸款
    之保證責任淡水第一信用合作社（下稱淡水一信），通知淡
    水一信社有關兩造系爭買賣契約價金給付約定內容，並請淡
    水一信勿將核准之房屋貸款逕自撥付被告或交由第三人領用
    ，以免受損等意旨，有該函件影本存卷足參（參見卷一第21
    頁）。而證人丙○○、即負責本件貸款業務之淡水一信承辦
    人員則證稱：「本件核定額度約新臺幣1,100,000 元，…代
    書說他們買賣雙方有爭執要我先不要撥款，所以當天（指貸
    款核下之日）就沒有撥款，買方到時說款撥下來否，我跟他
    說要雙方到場才可以撥款。」等語（參見卷二第10頁）。可
    見原告僅意欲避免被告單方領取貸款而未給付價金，並非制
    止淡水一信核准貸款，自無所謂阻斷被告貸款之途之情，要
    難認定被告逾越約定履行期未給付任何價金，係因原告之事
    由所致。至於被告抗辯系爭房屋有多處瑕疵，伊不得自行雇
    工修繕，支付修繕費用乙節，縱認屬實（詳參下列爭點(二)所
    述），亦僅買受人即被告得否主張解除系爭買賣契約或請求
    減少價金之問題。而被告並未據以主張解除系爭買賣契約，
    其自有給付價金之義務，縱得減少價金，亦非其全然未給付
    分文價金之正當理由。是則被告逾越系爭買賣契約約定之期
    限，而未給付任何價金，即非不可歸責於己之事由所致，依
    前揭民法第229 條第1 項規定，被告自應負遲延責任。
  3.再查，原告先後於92年11月19日、93年9月13日以存證信函
    催告被告於文到7 日內給付買賣價金等情，亦如上所述。被
    告雖又抗辯：原告92年11月19日催告履行期間過短，顯不相
    當，伊無法及時措齊資金云云。然而，原告復於93年9 月13
    日再為催告，距前次92年11月19日所為催告，約達10個月之
    久，其再次定7 日之履行期限，顯然並無催告期間不相當之
    問題，要屬無疑，被告此部分抗辯，自無足取。承上所述，
    被告未給付任何買賣價金，依約應負遲延責任，原告業以上
    述催告函，定相當期限催告被告履行給付買賣價金之義務，
    惟被告逾期仍不履行，按諸前揭民法第254 條規定，原告自
    得解除系爭買賣契約。而原告以上述93年9 月13日之催告函
    ，併為附條件逾期未付即解除系爭買賣契約之意思表示，亦
    屬合法。則系爭買賣契約於上述催告期限屆滿後，已經原告
    合法解除，亦堪認定。
  (二)被告以修繕系爭房地所支出費用，依不當得利規定主張同時
    履行抗辯，並非可採：
    被告雖另以：系爭房屋有多處瑕疵，交屋後伊不得已自行雇
    工修繕，先後花費共計83萬4,521元，伊得依不當得利規定
    請求原告給付，並以之就原告回復原狀之請求為同時履行抗
    辯云云。惟原告否認被告有支出上述修繕費用之事實，並主
    張系爭房屋裝修及增建工程費用，分別係由原告及其母親吳
    久美所支付等語。經核：
  1.關於系爭房屋修繕工程之價額，經本院囑託臺灣省建築師公
    會（臺北縣辦事處）鑑定結果，系爭房屋修繕工程包含裝修
    工程及擴大增建兩部分，裝修工程包含1樓、2樓、地下1樓
    之裝修，工程價額共計18萬4,770元，而擴大增建部分包含
    地下1樓至屋頂，工程價額共計41萬750元，總計59萬5,520
    元，此有該會96年6月1日台建師北鑑字第206號鑑定報告書
    存卷足參。
  2.原告主張伊母親吳久美支付工程款48萬4,684 元乙情，業據
    提出房屋整修工程款代墊證明書乙份為證。關於該證明書之
    製作及簽署情形，證人戊○○到庭證稱：「是我簽名沒錯，
    我只知是劉先生委託己○○找會拆屋的人來作，一開始是陳
    惠文和他母親來找我，表示是劉先生要拆房子，是要拆三芝
    的房子，原來房子是空屋無人居住。」、「我將房子空間拆
    除一部分，將所有門道拆除，客房、廚房的磚牆除掉，還有
    其他的，…我的部分很快就處理掉了，…」、「是己○○母
    親吳久美給我的，我是作一天拿一天工錢，本來我要向劉議
    鴻拿的，後來他說不方便，叫我向吳久美拿工錢，我向吳久
    美請款時，他有說房子已經賣了，負責找人來作，為何還要
    出錢，後來吳久美有給我工錢，他和劉議鴻如何談我就不知
    道了。」、「…我去作時，該屋是舊舊爛爛的，但可以住人
    。」、「我是作一天拿一天工錢，沒有超過一星期，確實金
    額應沒有超過萬元。我工錢一天是約3 至8 千元，劉先生還
    有跟我議價。」等語（參見卷二第114 至117 頁）。證人丁
    ○○則結證：「（提示卷附原證2 證明書，有何意見？）我
    的名字是我簽的，當時我做工時，有一位工頭叫我簽的，我
    只知他姓陳，經過朋友介紹，他才叫我來這裡作，房屋是在
    三芝。」、「工頭叫我作哪裡，我就作哪裡，沒有很多工人
    ，當時該屋有作外牆（貼磁磚）、天花板、地板都有作，浴
    室也有補修，屋頂外面也有重修。…」、「因時間很久了，
    我不是很清楚。應該是證明書上面簽名的金額沒錯。我的工
    錢是工頭拿給我的，至於陳惠文、庚○○、劉議鴻我都不知
    道。」、「前面幾張照片我有印象，因我有去作。但後面的
    照片我就沒有印象了。外牆有作，一樓地板、地下室少部分
    有貼磁磚，樓頂版有漏水所以有整修，至於木作、細部裝修
    工程，我就沒有參與。」、「…我只知工頭是陳媽媽（即原
    告母親），他約四、五十幾歲。他本身沒有在作工程，只有
    指揮而已。」、「我是透過戊○○才認識工頭，才到這裡來
    做工，我都叫他阿順，…」、「我是拿錢時簽的，但不知是
    誰拿給我簽的。方便時工頭就把錢拿給我。」等情（參見卷
    二第117 至119 頁）。另證人甲○○亦證述：「…我只認識
    陳媽媽…」、「（提示卷附原證2 證明書，有何意見？）是
    我簽名的沒錯，金額是否為我所寫的，因時間太久，我不記
    得了。是因為三芝工程完成之後，我向陳媽媽請款時，他拿
    給我簽的，工程款是他拿給我的沒錯。」、「（你在該屋負
    責何部分工程？）配水管、電路插座。」、「（是誰找你來
    作的？）是我一位朋友介紹的，應該是陳媽媽找我朋友的。
    我去施作時，陳媽媽都有在場，我當時不知屋主是誰。」、
    「（是否知道劉議鴻？）不知道。」、「（你在施作時，其
    他工程是否都已完工？）是的。」、「（提示卷附鑑定報告
    書照片，有何意見？）是該屋沒錯，我去作的時候，外觀都
    已完成。水電管線換新，都是我作的，燈具部分是否我作的
    我不記得了。」、「（原有舊有的水電管線，是否還可以使
    用？）可以用，只是老舊把他換新。」、「（提示卷附證明
    書上的名字，有無認識？）王鴻益應該就是找我去作的朋友
    。」、「（你朋友是否有在該屋作何工程？）有，他是作鋁
    窗，工程款多少我不清楚，…」、「我是連工帶料。」等語
    （參見卷二第119 至122 頁）。又證人乙○○亦證稱：「…
    我只認識陳媽媽。」、「（提示卷附原證2 證明書，有何意
    見？）是我簽的名字沒錯，還有鐵材行的印章也是我蓋章的
    ，一（壹）萬元是我寫的，我跟陳媽媽收錢所簽收的，我作
    扶手欄杆，是在三芝房屋，是在陳媽媽家附近。確實工錢多
    少我不記得了，但一（壹）萬元確是我寫的。」、「（你施
    作該屋時，其他工程是否均已完成？）幾乎快完成了，我去
    作時還有其他工人在做。」、「（提示卷附鑑定報告書照片
    ，有何意見？）是該屋沒錯，我是作第編號24照片之扶手梯
    。」、「（是否認識劉議鴻？）沒有印象，找我去作的人是
    陳媽媽。」等語（參見卷二第122 至123 頁）。以上述證人
    所述渠等各別施作工程內容，經與前述臺灣省建築師公會鑑
    定報告書之工程項目及照片比對結果，互核大致相符，上述
    證人所述之情足堪信實，亦堪信上述證明書應屬真正。是則
    原告主張上述證明書所載修繕費用，係其母親吳久美所支付
    乙節，應非子虛。
  3.再經比對上述臺灣省建築師公會鑑定報告書鑑定之裝修工程
    價額，與上述證明書之費用僅相差約10萬元。參酌被告自陳
    其於92年10月9日舉家遷入系爭房屋時，裝修工程不到3分之
    1等情（參見被告辯論(三)狀第三點，卷二第17頁），可見之
    前原告業已進行部分裝修工程，衡情，原告或其母親所支出
    之裝修費用，當非僅止於上述證明書所載之費用為是。至於
    被告主張其支出修繕費25萬521 元部分，係以其前曾提供原
    告之費用明細為憑（參見卷一第23頁）。然而，被告就此部
    分，並未提出其確已實際支付費用之證明，已非可採。況且
    ，該費用明細所載手扶梯1 萬元，應即前述證人陳金河所施
    作部分，顯然被告並未支付該部分費用；而該費用明細其餘
    項目，亦不出上述臺灣省建築師公會鑑定報告書所涵蓋範圍
    ，參諸前述說明，實難認定被告確有支付費用之事實。另被
    告主張其復支付修繕費58萬4,000 元乙節，雖提出威采空間
    藝術事業有限公司（下稱威采公司）簽署之合約書暨估價單
    、收據及匯款申請書等影本為憑，然為原告所否認。觀諸該
    合約書僅有威采公司單方（即乙方）之簽章，並無相對方之
    簽章，是否真正，已非無疑。再者，參酌上述臺灣省建築師
    公會鑑定結果，與原告或其母親已支付裝修工程部分，已屬
    相當，實不足認定被告確有為系爭房屋另行施作及支付修繕
    費用之情。尤有甚者，亦無足認定原告因回復原狀，確受有
    何等修繕費用之利益。準此，被告主張其得依不當得利規定
    請求原告給付上開修繕費用，並據以就原告之請求為同時履
    行抗辯，自乏所據。
五、按契約解除時，當事人雙方負有回復原狀之義務，除法律另
    有規定或契約另有訂定外，由他方所受領之給付物，應返還
    之。民法第259條第1款規定甚明。系爭買賣契約業經原告合
    法解除，被告所為同時履行抗辯，並非可採等情，已析述如
    上。從而，原告本於解除契約回復原狀之法律關係，請求被
    告應將系爭房地之所有權全部移轉登記與原告，及被告應將
    系爭房屋騰空返還原告，為有理由，應予准許。
六、本件訴訟費用共計4 萬9,610 元（包含：第一審裁判費1 萬
    6,840 元、證人旅費2,770 元、鑑定費用3 萬元），應由被
    告負擔。其中被告已支出3 萬元，是被告應賠償原告之訴訟
    費用差額額為1 萬9,610元（49,610-30,000=19,610）。
七、關於原告就主文第2 項騰空返還系爭房屋之請求，聲請假執
    行部分，經核，此部分請求，係移轉返還系爭房地所有權所
    涵蓋之內容，應以移轉返還系爭房地所有權之請求權確定成
    立為前提。而移轉返還系爭房地所有權（即主文第1 項部分
    ），係屬意思表示之給付，性質上不得假執行，則就其所涵
    蓋騰空返還系爭房屋部分，應認亦不得假執行。是原告此部
    分假執行之聲請，不應准許。
八、本件事證已臻明確，兩造其餘主張、陳述及所提之證據，經
    審酌均與本院前揭判斷不生影響，爰不一一詳予論述，附此
    敘明。
九、據上論結，本件原告之訴為有理由，依民事訴訟法第78條，
    判決如主文。
中    華    民    國    97    年    2     月    29    日
                  民事第三庭
                            法  官  施月燿
以上正本證明與原本無異。
如對本判決上訴，應於判決送達後20日內向本院提出上訴狀。
中    華    民    國    97    年    3     月    10    日
                            書記官  于耀文


司法院資訊處製作；財團法人民間司法改革基金會備份。
